【裁判字號】    99,交聲,657
【裁判日期】    990930
【裁判案由】    交管條例聲異
【裁判全文】
臺灣板橋地方法院交通事件裁定         99年度交聲字第657號
原處分機關  臺北市交通事件裁決所
異  議  人
即受處分人  甲○○
上列異議人即受處分人因違反道路交通管理處罰條例案件，對於
臺北市交通事件裁決所民國99年2 月9 日所為之處分（原處分案
號：北市裁罰字第裁22-AEY331568號），聲明異議，本院裁定如
下：
    主  文
異議駁回。
    理  由
一、原處分意旨略以：異議人即受處分人（下稱異議人）甲○○
    於民國99年1 月20日5 時9 分許，駕駛車牌號碼3175－EF號
    自用小客車，行經臺北市市○○道與復興南路口，因「汽車
    駕駛人駕駛汽車，拒絕接受酒精濃度測試之檢定」之交通違
    規，經臺北市政府警察局松山分局警備隊警員當場製單舉發
    。嗣異議人於舉發通知單上所載應到案日期前向臺北市交通
    事件裁決所（下稱原處分機關）提出申訴，經原處分機關函
    請原舉發單位調查結果，仍認異議人有前揭違規事實，遂於
    99年2 月9 日以北市裁罰字第裁22-AEY331568號裁決書，依
    道路交通管理處罰條例第35條第4 項及第67條（原處分書漏
    載第2 項）之規定，裁處罰鍰新臺幣（下同）60,000元，吊
    銷駕駛執照，3 年內不得考領駕駛執照等語。
二、異議意旨略以：依內政部警政署95年5 月15日警署交字第09
    50068310號函發布「警察人員對酒後駕車當事人實施強制作
    為應注意事項二」執行要領中行為態樣三規定「汽車駕駛人
    拒絕酒精濃度檢測(一)酒後駕車未肇事：1.表明身分，告知事
    由：…。2.指導、勸導與警告：警察應請其配合實施測試檢
    定，並向其說明實施酒精濃度測試檢定之程序，倘該汽車駕
    駛人拒絕接受酒精濃度測試檢定，應運用技巧溝通、勸導或
    警告將依據道路交通管理處罰條例第35條第4 項規定，處新
    臺幣60,000元罰鍰、當場移置保管車輛及吊銷其駕駛執照，
    且3 年內不得考領。」足見內政部警政署要求執行取締酒駕
    勤務之警員，在汽車駕駛人拒絕酒測之處理上，應先告知拒
    測之所有處罰規定，並於受測人仍拒絕接受檢測時，始得依
    道路交通管理處罰條例第35條第4 項規定製單舉發，俾使駕
    駛人明瞭拒絕接受酒精濃度測試之罰則及後果，該等規範自
    應為執行勤務之員警所應共同遵守。倘「不能證明警員於開
    立本件舉發單之前，曾向異議人善盡告知將以拒絕接受酒精
    濃度測試開罰及該等處罰效果，舉發程序亦有瑕疵。」而本
    件警員要求伊於「飲酒時間確認單」簽名時，告訴伊拒絕酒
    測就可以不簽名等語，惟伊詢問接受酒測與拒絕酒測之處罰
    差別，僅欲明確知悉自己將受裁罰範圍，足見伊並非一開始
    即具有拒絕接受酒測之意。又本件警員係以誘導方式，不僅
    未告知其實施酒測之程序，亦未明確告知拒絕酒測處罰之法
    律效果，甚至告以「吊扣駕照1 年」，令伊誤認為拒絕酒測
    之罰則較輕，故令其拒測，該舉發程序有重大明顯之瑕疵，
    依行政程序法第111 條第7 款，應屬無效。再者，本件舉發
    警員並未要求伊於舉發通知單上簽名，舉發通知單上亦未記
    載「拒絕簽名」之字樣，該書面舉發程序不符填製舉發通知
    單之法定要件，可認該處分書未經合法送達，舉發程序有明
    顯瑕疵，處分應不生效力。故對原處分不服，爰依法聲明異
    議云云。
三、按汽車駕駛人駕駛汽車，拒絕接受酒精濃度測試之檢定者，
    處60,000元罰鍰，並當場移置保管該汽車及吊扣其駕駛執照
    ；汽車駕駛人，曾依第35條第4 項前段規定吊銷駕駛執照者
    ，3 年內不得考領駕駛執照，道路交通管理處罰條例第35條
    第4 項前段、第1 項、第67條第2 項前段分別定有明文。又
    對於違反道路交通管理處罰條例之行為，當場舉發者，應填
    記駕駛人或行為人姓名、性別、出生年月日、地址、車主姓
    名、地址、車牌號碼、車輛種類；被查獲之駕駛人或行為人
    為受處分人時，應將該通知單填記後交付該行為人簽名或蓋
    章收受之；拒絕簽章者，仍應將通知聯交付該駕駛人或行為
    人收受，並記明其事由及交付之時間；拒絕收受者，應告知
    其應到案時間及處所，並記明事由與告知事項，視為已收受
    ，違反道路交通管理事件統一裁罰標準及處理細則第11條第
    1 項第1 款亦規定明確。
四、經查：
  (一)本件異議人甲○○駕駛車牌號碼3175－EF號自用小客車，於
    99年1 月20日5 時9 分許，行經臺北市市○○道與復興南路
    口，因「汽車駕駛人駕駛汽車，拒絕接受酒精濃度測試之檢
    定」之交通違規，經臺北市政府警察局松山分局警備隊警員
    當場製單舉發。嗣經原處分機關依道路交通管理處罰條例第
    35條第4 項及第67條（原處分書漏載第2 項）之規定，裁處
    其罰鍰60,000元，吊銷駕駛執照，3 年內不得考領駕駛執照
    等情，有臺北市政府警察局99年1 月20日北市警交字第AEY3
    31568 號舉發違反道路交通管理事件通知單、臺北市交通事
    件裁決所99年2 月9 日北市裁罰字第裁22-AEY331568號裁決
    書各1 紙附卷可稽，且異議人對其有飲用酒類之事實不爭執
    ，此部分事實應堪認定。
  (二)異議人雖辯稱：警員係以誘導方式令其拒測，並非一開始即
    具有拒絕接受酒測之意云云，然就上開拒絕接受酒精濃度測
    試之事實，業據證人即本件實施酒駕盤查之臺北市警局松山
    分局警備隊警員李振豪於本院調查時具結證稱：「當時我們
    是在市○○道○ 段與復興南路路口進行酒測，我們當時輕輕
    敲異議人的車窗，請他打車窗搖下，他搖下之後我聞到濃厚
    的酒味，我請他下車配合進行酒測，異議人不願配合下車，
    異議人當時的感覺精神有恍惚，因為我請異議人下車時，他
    似乎不太清楚我在講什麼，那我再重複跟他說因為他車上有
    酒味，希望他下車配合酒測，異議人把車停在路邊，異議人
    跟我說不是只是臨檢嗎，為什麼要他下車，我再跟他說因為
    他車上有酒味我希望他下車配合酒測，那時他還是不願意下
    車他就跟我說他血壓上升希望能夠吃個藥，我就讓他吃藥，
    且告訴他希望他吃完藥之後下車配合酒測，他不願意下車一
    直在車上喝著茶類飲料，一直跟著我拖延時間，還跟我說他
    還是不舒服，他需要去買飲料吃藥，但他是買茶類飲料，我
    覺得很奇怪還跟他說要服藥應該要用水而不是茶，之後他買
    完飲料之後回到車上跟我說他還是不舒服，血壓降不下來需
    要吃藥，他就到後車廂拿藥來服用，只要我每次跟他提起下
    車酒測，他就會用很多藉口不下車搪塞，後來我帶他去酒測
    的時候，我拿出酒測前需要填寫飲酒確認單，那個是表示他
    喝酒已經超過15分鐘，他告訴我說他沒有喝酒為什麼要填寫
    ，他就開始挑剔飲酒確認單的記載指稱他又沒有飲酒，為什
    麼要填寫飲酒15分鐘後之確認單，因為從我攔檢他之後到要
    去酒測的時候已經超過45分鐘，我告訴他如果他不簽確認單
    的時候，可以拒簽，不想酒測的話，可以拒測，他有問我如
    果拒測的話會怎麼樣，我有跟他講拒測的結果要罰錢跟扣車
    ，還有吊扣駕照，因為他問我要罰多少錢的時候我因為很少
    開這種單，我有跟他說我不是很清楚，後來我有在翻閱資料
    有跟他講說要罰6 萬元，之後他就在反覆考慮，之後他答應
    要拒測的時候，我還有再三確認他是否真的要拒測，我看他
    拒測的時候，我才按下酒測機上面的拒測鈕。我有當場開違
    反舉發通知單給異議人，他有問我是否可以不簽名，我告訴
    他可以不簽名這是他的權利，他有收受該通知單。」等語綦
    詳。復佐以本院當庭勘驗採證光碟，內容略以：「異議人自
    受盤查之初，經警員詢問有無喝酒並要求配合實施酒測，異
    議人即表示未喝酒並拒絕下車。嗣異議人表示需服用藥物，
    並將自備之飲料飲用完畢後，又向警員表示需再次服用藥物
    ，而至便利商店買飲料外，經警員多次要求其下車配合實施
    酒測，異議人均未下車。迨警員第8 次要求其配合實施酒測
    ，異議人方於第2 次至便利商店買飲料後，隨同警員至巡邏
    車停放處，異議人仍質疑飲酒時間確認單上之文義，表示如
    簽名後是否意同有自承飲酒，警員表示此為制式格式，請異
    議人配合，且是否有飲酒仍以酒測值為準，並對異議人稱如
    仍有爭執，則請明白表示拒測，已給異議人很多方便。警員
    表示不簽飲酒確認單也可以，拒絕酒測也可以，則警察直接
    開立拒測的罰單，拒測就是直接罰錢，異議人詢問金額為何
    ，警員表示不清楚，異議人再詢問罰單所指是否為妨害公務
    ，警員說不是。（錄影中斷）」等情，有本院勘驗筆錄在卷
    可稽（見本院卷第46、47頁），核與證人所述相符。是觀諸
    常理，一般駕駛人若無不能實施酒測之正當理由，自無需以
    「拒絕離開其所駕駛車輛」之方式消極不配合實施酒測。況
    酒精濃度檢測具有時效性，體內酒精濃度因人體代謝作用，
    勢將隨時間經過而遞減，從而不論駕駛人嗣後是否表示願意
    接受酒測，自難於駕駛人藉詞拖延良久後，仍認其全無拒絕
    配合接受測試之意。今異議人自受警員盤查要求受測之初，
    即堅稱其未飲酒並拒絕下車配合實施酒測，俟隨同警員至巡
    邏車停放處止，警員要求其配合實施酒測共達8 次之多，先
    後歷時逾40餘分之久，益徵異議人當下因心虛而主觀上確有
    拒絕接受測試之意思，更難認警員有何誘導之舉，是異議人
    前揭辯詞與事實不符，難以採信。況違反行政法上義務者不
    得因不知法規而免除行政處罰責任（行政罰法第8 條前段參
    照），異議人自不能執其對法律效果之認識有誤為由而脫免
    其所應受罰之責。
  (三)異議人又以警員不僅未告知其實施酒測之程序，亦未明確告
    知拒絕酒測處罰之法律效果，該舉發程序有重大明顯之瑕疵
    置辯。然依道路交通管理處罰條例第35條第4 項前段關於汽
    車駕駛人拒絕接受酒精濃度測試之規定，並未以「駕駛人實
    際有無喝酒」為其適用之前提要件，更無以「警員應明確告
    知酒精濃度測試標準流程及方法後，駕駛人仍積極或消極拒
    絕測試，即可判斷為拒絕接受酒精濃度測試」、「警員應請
    汽車駕駛人配合實施測試檢定，並說明實施酒精濃度測試檢
    定之程序，倘該汽車駕駛人拒絕接受酒精濃度測試檢定，應
    運用技巧溝通、勸導或警告將處6 萬元罰鍰、當場移至保管
    車輛及吊銷駕駛執照，3 年內不得考領」為其適用之程序要
    件，凡駕駛人有拒絕接受酒精濃度測試檢定之行為，即足該
    當上開處罰條例之構成要件。至異議意旨雖以內政部警政署
    95年5 月15日警署交字第0950068310號函主張警員於舉發前
    應先告知處罰效果，惟此函文僅屬警政機關內部為避免爭議
    所訂定之相關處理行政規則，與構成要件該當行為之判斷無
    涉。準此，法律既無明文要求值勤警員於舉發前應告知實施
    酒測之程序及拒絕酒測處罰之法律效果，則本件舉發警員於
    經確認異議人有拒絕酒測之意思後，依上開條例第35條第4
    項前段製單舉發，即難認該舉發有何「違法」之處。再按行
    政程序法第111 條就行政處分「無效」之原因，採重大明顯
    瑕疵說，第1 至6 款乃重大明顯之例示，第7 款則為重大明
    顯之概括規定。所謂「重大明顯」，係指其瑕疵之程度不但
    重大，且任何人一望即知。如果其瑕疵非重大，或非明顯，
    即難指該行政處分為無效（最高行政法院95年度裁字第1444
    號裁定意旨參照）。查本件舉發並無「不能由書面處分中得
    知處分機關、應以證書方式作成而未給予證書、內容對任何
    人均屬不能實現、所要求或許可之行為構成犯罪、內容違背
    公共秩序或善良風俗、未經授權而違背法規有關專屬管轄之
    規定或缺乏事務權限」等行政程序法第111 條第1 至6 款所
    定無效事由，亦查無其他重大明顯一望即知之瑕疵，該舉發
    即難謂「無效」。是異議人憑空遽指警員所為之處分具有重
    大明顯之瑕疵而無效，係混淆「違法處分」與「無效處分」
    之不同，顯有誤會。
  (四)至於行政處分之字裡行間僅有表示錯誤或漏未表示等誤寫、
    誤算或其他類此之顯然錯誤者，並不構成行政處分之無效，
    抗告人不得對此等顯然錯誤主張不生合法送達之效力（最高
    行政法院95年度裁字第1444號裁定意旨參照）。按違反道路
    交通管理事件統一裁罰基準及處理細則第11條第1 項第1 款
    之規範目的，係針對如遇有當場舉發之受舉發人拒絕簽名或
    拒絕收受舉發通知單之「擬制送達」效果，亦即違反道路交
    通管理事件舉發通知單係用以「通知」違規駕駛人所受舉發
    之「交通違規事由」，並令受舉發之駕駛人得以知悉「應到
    案日期」及「應到案處所」，即完成舉發程序，與該受舉發
    人是否承認所受舉發之違規事實無涉，更不因受舉發人是否
    簽名或拒絕收受舉發通知單而有異。倘經舉發違規後，受舉
    發人就違規事實之存否有所爭執，尚得依法定程序提起後續
    救濟，要非受舉發人當下自認無違規情事，即得恣意拒絕簽
    收舉發通知單圖求卸責，否則不啻鼓勵違規駕駛人若有不服
    警員取締，均可心存僥倖，以拒絕簽名、拒絕收受或拒絕受
    告知之投機方式脫免罰責，規避警員之合法舉發。而受舉發
    人既經「通知」，則受舉發人得以遵期到案繳交罰鍰，或對
    其違規之行為有陳述意見之機會，以免逾越應到案期限而造
    成加重裁罰之不利益。倘有拒絕收受之情形並有應告知事項
    有因故未能告知，而致受舉發人無從知悉「應到案日期」及
    「應到案處所」之情形，此一瑕疵尚非不能補正，原舉發單
    位或原處分機關須就該舉發通知書或處分書重為送達以補正
    「送達程序」之瑕疵。若「送達程序」未經補正，對受舉發
    人之程序保障自有未週之處，因逾越應到案日期所致加重裁
    罰之不利益，不得遽令受舉發人承擔（臺灣高等法院96年度
    交抗字第762 號裁定意旨參照）。查本件異議人經詢問警員
    可否不簽名而未於舉發通知單上簽名，惟警員漏未記載「拒
    絕簽名」，然異議人既已知悉其所受舉發之「交通違規事由
    」係因「拒絕接受酒精濃度測試之檢定」，並收受該舉發通
    知單，是異議人對於舉發通知單上所載之「應到案日期」及
    「應到案處所」已置於隨時可察之狀態，則該舉發通知單業
    已發生「擬制送達」之效果，對異議人之程序保障並無不週
    ，參諸前揭最高行政法院及臺灣高等法院裁定意旨，異議人
    自不得僅以舉發通知單上漏未記載「拒絕簽名」之字樣，指
    摘舉發通知單之「送達程序」具有明顯重大之瑕疵。是異議
    人辯稱該舉發通知書未經合法送達，而主張該舉發處分不生
    效力云云，殊無可採。
五、綜上所述，原處分機關依道路交通管理處罰條例第35條第4
    項及第67條（原處分書漏載第2 項）之規定，裁處異議人罰
    鍰60,000元，並吊銷其駕駛執照，3 年內禁考，於法核無不
    合。本件異議人之聲明異議為無理由，應予駁回。
據上論斷，應依道路交通管理處罰條例第87條第2 項，道路交通
案件處理辦法第19條，裁定如主文。
中    華    民    國    99    年    9     月    30    日
                    交通法庭  法  官  陳海寧
以上正本證明與原本無異。
如不服本裁定，應於裁定送達後五日內敘明抗告理由，向本院提
出抗告狀。
                              書記官  馮得弟
中    華    民    國    99    年    9     月    30    日

司法院資訊處製作；財團法人民間司法改革基金會備份。
